---
title: "Proyecto 1: Análisis Exploratorio de Datos"
author: "Grupo 4"
date: "`r Sys.Date()`"
output: html_document
---

```{r setup, include=FALSE}
knitr::opts_chunk$set(echo = FALSE, warning = FALSE, message = FALSE)
options(repos = c(CRAN = "https://cloud.r-project.org"))

# Carga de librerías permitidas y necesarias
library(haven)
library(dplyr)
library(purrr)
library(janitor)
library(stringr)
library(psych)    
library(knitr)    
library(ggplot2)  
library(corrplot) 
library(gridExtra)
library(moments)
```

```{r}
# --- 1. CARGA DE ARCHIVOS Y ESTANDARIZACIÓN ---
# Asegúrate de tener estas carpetas y archivos .sav en 'data/'
ruta <- "data/"
archivos <- list.files(path = ruta, pattern = "\\.sav$", full.names = TRUE)

leer_divorcios <- function(archivo) {
  # Lectura con limpieza de nombres
  datos <- read_sav(archivo) %>% janitor::clean_names()
  anio_archivo <- as.numeric(str_extract(archivo, "\\d{4}"))
  
  # Consistencia en la variable de año
  if (!"anioocu" %in% names(datos)) {
    datos <- datos %>% mutate(anioocu = anio_archivo)
  }
  
  # Creación de columnas temporales para evitar errores de objeto no encontrado
  if ("puehom" %in% names(datos)) {
    datos <- datos %>% mutate(pueblo_h = as.character(as_factor(puehom)))
  } else if ("pperhom" %in% names(datos)) {
    datos <- datos %>% mutate(pueblo_h = as.character(as_factor(pperhom)))
  }
  
  if ("puemuj" %in% names(datos)) {
    datos <- datos %>% mutate(pueblo_m = as.character(as_factor(puemuj)))
  } else if ("ppermuj" %in% names(datos)) {
    datos <- datos %>% mutate(pueblo_m = as.character(as_factor(ppermuj)))
  }
  
  # Estandarización de tipos de datos para la unión
  cols_char <- c("ciuohom", "ciuomuj")
  datos[cols_char[cols_char %in% names(datos)]] <- lapply(datos[cols_char[cols_char %in% names(datos)]], as.character)
  
  return(datos)
}

# SE CREA EL OBJETO 'divorcios' AQUÍ
divorcios <- map_df(archivos, leer_divorcios)

# --- 2. LIMPIEZA FINAL Y UNIFICACIÓN DE CATEGORÍAS ---
divorcios_limpio <- divorcios %>%
  mutate(
    anioocu = coalesce(anioocu, anoocu),
    
    # UNIFICACIÓN DE ETNIAS: Se agrupan todas las variantes en una sola
    pueblo_hom = case_when(
      str_detect(pueblo_h, "Ladino|Mestizo|ladino|mestizo") ~ "Ladino / Mestizo",
      str_detect(pueblo_h, "Maya|maya") ~ "Maya",
      str_detect(pueblo_h, "Xinka|Xinca|xinka|xinca") ~ "Xinka",
      str_detect(pueblo_h, "Garifuna|Garífuna") ~ "Garífuna",
      str_detect(pueblo_h, "Ignorado|ignorado") ~ "Ignorado",
      TRUE ~ str_to_title(pueblo_h)
    ),
    
    pueblo_muj = case_when(
      str_detect(pueblo_m, "Ladino|Mestizo|ladino|mestizo") ~ "Ladino / Mestizo",
      str_detect(pueblo_m, "Maya|maya") ~ "Maya",
      str_detect(pueblo_m, "Xinka|Xinca|xinka|xinca") ~ "Xinka",
      str_detect(pueblo_m, "Garifuna|Garífuna") ~ "Garífuna",
      str_detect(pueblo_m, "Ignorado|ignorado") ~ "Ignorado",
      TRUE ~ str_to_title(pueblo_m)
    ),
    
    # Tratamiento de valores ignorados (999) en edades
    edadhom = ifelse(edadhom > 100, NA, edadhom),
    edadmuj = ifelse(edadmuj > 100, NA, edadmuj)
  ) %>%
  # Se eliminan columnas auxiliares para el reporte formal
  select(-any_of(c("anoocu", "puehom", "pperhom", "puemuj", "ppermuj", "pueblo_h", "pueblo_m")))
```

# Descripción General del Conjunto de Datos

El conjunto de datos analizado corresponde a los registros de divorcios en Guatemala publicados por el INE. Se han unificado registros que abarcan un periodo superior a los 10 años para identificar patrones sociales a largo plazo.

Cantidad de observaciones: `r nrow(divorcios_limpio)` registros


Cantidad de variables: `r ncol(divorcios_limpio)` variables

# Significado y Tipo de las Variables

A continuación se detallan las 19 variables principales del conjunto de datos:
 
 
```{r}
# Creación del diccionario de variables con las descripciones solicitadas
diccionario <- data.frame(
  Variable = c(
    "depreg", "mupreg", "mesreg", "anoreg", "diaocu", 
    "mesocu", "depocu", "mupocu", "edadhom", "edadmuj", 
    "nachom", "nacmuj", "eschom", "escmuj", "ciuohom", 
    "ciuomuj", "anioocu", "pueblo_hom", "pueblo_muj"
  ),
  Significado = c(
    "Departamento de registro", "Municipio de registro", "Mes de registro", 
    "Año de registro", "Día de la ruptura", "Mes de la ruptura", 
    "Departamento del evento", "Municipio del evento", "Edad del esposo", 
    "Edad de la esposa", "Nacionalidad (Hombre)", "Nacionalidad (Mujer)", 
    "Escolaridad (Hombre)", "Escolaridad (Mujer)", "Ciudad origen (Hombre)", 
    "Ciudad origen (Mujer)", "Año del evento", "Pueblo de pertenencia del hombre (Etnia)", 
    "Pueblo de pertenencia de la mujer (Etnia)"
  ),
  Tipo = c(
    "Categórica Nominal", "Categórica Nominal", "Categórica Ordinal", 
    "Numérica Discreta", "Numérica Discreta", "Categórica Ordinal", 
    "Categórica Nominal", "Categórica Nominal", "Numérica Continua", 
    "Numérica Continua", "Categórica Nominal", "Categórica Nominal", 
    "Categórica Ordinal", "Categórica Ordinal", "Categórica Nominal", 
    "Categórica Nominal", "Numérica Discreta", "Categórica Nominal", 
    "Categórica Nominal"
  )
)

# Mostrar la tabla en el documento
kable(diccionario, caption = "Diccionario de Variables del Proyecto")
```

# Exploración de Variables Numéricas

Se analizan las variables cuantitativas mediante estadística descriptiva para entender el perfil de edad de la población.


### Medidas de Tendencia Central y Distribución

```{r}
# Seleccionamos las variables numéricas de interés
vars_cuantitativas <- divorcios_limpio %>% 
  select(edadhom, edadmuj, anioocu)

resumen_stats <- psych::describe(vars_cuantitativas) %>%
  select(n, mean, sd, median, min, max, range, skew, kurtosis)

kable(resumen_stats, digits = 2, 
      caption = "Resumen Estadístico: Tendencia Central, Distribución y Orden")
```



### Determinación de la Distribución

```{r}
# Gráfico exploratorio de distribución [cite: 65]
ggplot(divorcios_limpio, aes(x = edadhom)) +
  geom_histogram(aes(y = ..density..), bins = 30, fill = "#3498db", color = "white") +
  geom_density(color = "#e74c3c", size = 1.2) +
  labs(title = "Distribución de Edad del Hombre", x = "Edad", y = "Densidad") +
  theme_minimal()

# Gráfico exploratorio de distribución para la edad de la mujer
ggplot(divorcios_limpio, aes(x = edadmuj)) +
  geom_histogram(aes(y = ..density..), bins = 30, fill = "#e67e22", color = "white") +
  geom_density(color = "#c0392b", size = 1.2) +
  labs(title = "Distribución de Edad de la Mujer", 
       x = "Edad de la Mujer", 
       y = "Densidad") +
  theme_minimal()

```

# Análisis de Distribución y Outliers
```{r}
# Diagramas de caja para identificar cuartiles (orden) y valores fuera de rango (outliers)
p_box_h <- ggplot(divorcios_limpio, aes(y = edadhom)) +
  geom_boxplot(fill = "steelblue", outlier.color = "red", alpha = 0.7) +
  labs(title = "Caja y Bigotes: Edad Hombre", y = "Edad") +
  theme_minimal()

p_box_m <- ggplot(divorcios_limpio, aes(y = edadmuj)) +
  geom_boxplot(fill = "darkorange", outlier.color = "red", alpha = 0.7) +
  labs(title = "Caja y Bigotes: Edad Mujer", y = "Edad") +
  theme_minimal()

grid.arrange(p_box_h, p_box_m, ncol = 2)
```


# Exploración de Variables Categóricas

Se utilizan tablas de frecuencia y proporciones para estudiar las variables cualitativas

### Frecuencia por Departamento

```{r}
# TFrecuencia por Departamento
divorcios_limpio %>%
  mutate(Depto = as_factor(depocu)) %>%
  tabyl(Depto) %>%
  adorn_pct_formatting() %>%
  arrange(desc(n)) %>%
  head(10) %>%
  kable(caption = "Top Departamentos con mayor número de divorcios")
```

### Frecuencia por Municipio de Ocurrencia

```{r}
# Tabla de frecuencia por Municipio de Ocurrencia
divorcios_limpio %>%
  mutate(Municipio = as_factor(mupocu)) %>%
  tabyl(Municipio) %>%
  adorn_pct_formatting() %>%
  arrange(desc(n)) %>% 
  head(30) %>% 
  kable(caption = "Top Municipios con mayor número de divorcios")
```


### Frecuencia por Mes de Ocurrencia

```{r}
# Frecuencia por Mes de Ocurrencia
divorcios_limpio %>%
  mutate(Mes = as_factor(mesocu)) %>%
  tabyl(Mes) %>%
  adorn_pct_formatting() %>% kable()
```

### Frecuencia por Escolaridad

```{r}
# Tabla de frecuencia para Escolaridad (Ordinal)
divorcios_limpio %>%
  mutate(Escolaridad = as_factor(eschom)) %>%
  tabyl(Escolaridad) %>%
  adorn_pct_formatting() %>% kable()
```


### Frecuencia por Pueblo de Pertenencia Hombre 

```{r}
# Tabla de frecuencia para el Hombre
divorcios_limpio %>%
  tabyl(pueblo_hom) %>%
  adorn_pct_formatting() %>%
  arrange(desc(n)) %>% kable(caption = "Distribución Étnica Hombre")
```

### Frecuencia por Pueblo de Pertenencia Mujer

```{r}
# Tabla de frecuencia para la Mujer
divorcios_limpio %>%
  tabyl(pueblo_muj) %>%
  adorn_pct_formatting() %>%
  arrange(desc(n)) %>% kable(caption = "Distribución Étnica Mujer")
```



# Relaciones entre Variables

```{r}
# Gráfico de dispersión para ver la relación directa entre edades
ggplot(divorcios_limpio, aes(x = edadhom, y = edadmuj)) +
  # Usamos alpha para que los puntos sean semitransparentes (evita que se vea una mancha sólida)
  geom_point(alpha = 0.05, color = "#3498db") + 
  # Añadimos una línea de tendencia (regresión lineal) en rojo
  geom_smooth(method = "lm", color = "#e74c3c", se = TRUE) +
  labs(title = "Relación entre la Edad del Hombre y la Mujer",
       subtitle = "La línea roja indica la tendencia principal de la relación",
       x = "Edad del Hombre",
       y = "Edad de la Mujer") +
  theme_minimal()

```
#CRUCE DE VARIABLES

```{r}
# C) Cruzar variables importantes

#Escolaridad vs edad hombre

divorcios_limpio %>%
  mutate(eschom = as_factor(eschom)) %>%
  filter(eschom != "Ignorado") %>%
  ggplot(aes(x = eschom,
             y = edadhom,
             fill = eschom)) +
  geom_boxplot(outlier.alpha = 0.2) +
  theme_minimal() +
  theme(
    legend.position = "none",
    axis.text.x = element_text(angle = 45, hjust = 1)
  ) +
  labs(title = "Edad del hombre según nivel educativo",
       x = "Nivel educativo",
       y = "Edad")



#Escolaridad vs edad mujer

divorcios_limpio %>%
  mutate(escmuj = as_factor(escmuj)) %>%
  filter(escmuj != "Ignorado") %>%
  ggplot(aes(x = escmuj,
             y = edadmuj,
             fill = escmuj)) +
  geom_boxplot(outlier.alpha = 0.2) +
  theme_minimal() +
  theme(
    legend.position = "none",
    axis.text.x = element_text(angle = 45, hjust = 1)
  ) +
  labs(title = "Edad de la mujer según nivel educativo",
       x = "Nivel educativo",
       y = "Edad")





#departamento vs edad

edad_dep_hom <- aggregate(edadhom ~ as_factor(depocu),
                          data = divorcios_limpio,
                          mean)

edad_dep_hom


edad_dep_muj <- aggregate(edadmuj ~ as_factor(depocu),
                          data = divorcios_limpio,
                          mean)

edad_dep_muj

div_tmp <- divorcios_limpio %>%
  mutate(depocu = as_factor(depocu))

edad_dep_hom <- aggregate(edadhom ~ depocu, data = div_tmp, mean)
edad_dep_muj <- aggregate(edadmuj ~ depocu, data = div_tmp, mean)

edad_dep_hom$sexo <- "Hombre"
edad_dep_muj$sexo <- "Mujer"

names(edad_dep_hom)[2] <- "edad_prom"
names(edad_dep_muj)[2] <- "edad_prom"

edad_dep <- rbind(edad_dep_hom, edad_dep_muj)

ggplot(edad_dep,
       aes(x = reorder(depocu, edad_prom),
           y = edad_prom,
           fill = sexo)) +
  geom_col(position = "dodge") +
  coord_flip() +
  theme_minimal() +
  labs(title = "Edad promedio de divorcio por departamento y sexo",
       x = "Departamento",
       y = "Edad promedio",
       fill = "Sexo")


#escolaridad hombre vs escolaridad mujer

divorcios_limpio %>%
  mutate(
    eschom = as_factor(eschom),
    escmuj = as_factor(escmuj)
  ) %>%
  filter(eschom != "Ignorado", escmuj != "Ignorado") %>%
  count(eschom, escmuj) %>%
  ggplot(aes(x = eschom, y = escmuj, fill = n)) +
  geom_tile() +
  scale_fill_viridis_c() +
  theme_minimal() +
  labs(title = "Escolaridad del hombre vs escolaridad de la mujer",
       x = "Escolaridad hombre",
       y = "Escolaridad mujer")


```


#PREGUNTAS DE INVESTIGACION
1. ¿Es más frecuente el divorcio en las áreas más urbanas?

```{r}
divorcios_limpio %>%
  mutate(depocu = as_factor(depocu)) %>%
  count(depocu, sort = TRUE)




```

2. ¿Las personas con mayor nivel educativo se divorcian a edades más avanzadas?

```{r}
divorcios_limpio %>%
  mutate(eschom = as_factor(eschom)) %>%
  filter(eschom != "Ignorado") %>%
  ggplot(aes(x = eschom, y = edadhom, fill = eschom)) +
  geom_boxplot(outlier.alpha = 0.2) +
  theme_minimal() +
  theme(
    legend.position = "none",
    axis.text.x = element_text(angle = 45, hjust = 1)
  ) +
  labs(title = "Edad del hombre según nivel educativo",
       x = "Nivel educativo",
       y = "Edad")

divorcios_limpio %>%
  mutate(escmuj = as_factor(escmuj)) %>%
  filter(escmuj != "Ignorado") %>%
  ggplot(aes(x = escmuj, y = edadmuj, fill = escmuj)) +
  geom_boxplot(outlier.alpha = 0.2) +
  theme_minimal() +
  theme(
    legend.position = "none",
    axis.text.x = element_text(angle = 45, hjust = 1)
  ) +
  labs(title = "Edad de la mujer según nivel educativo",
       x = "Nivel educativo",
       y = "Edad")

divorcios_limpio %>%
  mutate(eschom = as_factor(eschom)) %>%
  filter(eschom != "Ignorado") %>%
  group_by(eschom) %>%
  summarise(media = mean(edadhom, na.rm = TRUE)) %>%
  ggplot(aes(x = eschom, y = media)) +
  geom_col(fill = "steelblue") +
  theme_minimal() +
  labs(title = "Edad promedio del hombre por nivel educativo",
       x = "Nivel educativo",
       y = "Edad promedio")


divorcios_limpio %>%
  mutate(escmuj = as_factor(escmuj)) %>%
  filter(escmuj != "Ignorado") %>%
  group_by(escmuj) %>%
  summarise(media = mean(edadmuj, na.rm = TRUE)) %>%
  ggplot(aes(x = escmuj, y = media)) +
  geom_col(fill = "deeppink3") +
  theme_minimal() +
  labs(title = "Edad promedio de la mujer por nivel educativo",
       x = "Nivel educativo",
       y = "Edad promedio")




```


3. ¿La diferencia de edad influye en el divorcio?

```{r}
divorcios_limpio %>%
  mutate(dif_edad = edadhom - edadmuj) %>%
  summary()


ggplot(divorcios_limpio,
       aes(x = edadhom - edadmuj)) +
  geom_histogram()


```
4. ¿Las parejas que se divorcian tienden a tener niveles educativos similares?
```{r}
divorcios_limpio %>%
  mutate(
    eschom = as_factor(eschom),
    escmuj = as_factor(escmuj)
  ) %>%
  filter(eschom != "Ignorado", escmuj != "Ignorado") %>%
  count(eschom, escmuj) %>%
  ggplot(aes(x = eschom, y = escmuj, fill = n)) +
  geom_tile() +
  scale_fill_viridis_c() +
  theme_minimal() +
  labs(title = "Escolaridad del hombre vs escolaridad de la mujer",
       x = "Escolaridad hombre",
       y = "Escolaridad mujer")


tabla <- divorcios_limpio %>%
  mutate(
    eschom = as_factor(eschom),
    escmuj = as_factor(escmuj)
  ) %>%
  filter(eschom != "Ignorado", escmuj != "Ignorado") %>%
  count(eschom, escmuj) %>%
  group_by(eschom) %>%
  mutate(prop = n / sum(n))

tabla


```



# GRAFICOS EXPLORATORIOS

```{r}
# --- E) GRAFICOS EXPLORATORIOS ---

# 1) Distribuciones de edades
ggplot(divorcios_limpio, aes(x = edadhom)) +
  geom_histogram(bins = 30) +
  labs(title = "Distribución edad hombre", x = "Edad", y = "Frecuencia") +
  theme_minimal()

ggplot(divorcios_limpio, aes(x = edadmuj)) +
  geom_histogram(bins = 30) +
  labs(title = "Distribución edad mujer", x = "Edad", y = "Frecuencia") +
  theme_minimal()

# 2) Boxplots (outliers)
ggplot(divorcios_limpio, aes(y = edadhom)) +
  geom_boxplot() +
  labs(title = "Boxplot edad hombre", y = "Edad") +
  theme_minimal()

ggplot(divorcios_limpio, aes(y = edadmuj)) +
  geom_boxplot() +
  labs(title = "Boxplot edad mujer", y = "Edad") +
  theme_minimal()

# 3) Relación edad hombre vs mujer
ggplot(divorcios_limpio, aes(x = edadhom, y = edadmuj)) +
  geom_point(alpha = 0.05) +
  geom_smooth(method = "lm", se = TRUE) +
  labs(title = "Edad hombre vs edad mujer", x = "Edad hombre", y = "Edad mujer") +
  theme_minimal()

# 4) Divorcios por año (tendencia)
divorcios_limpio %>%
  count(anioocu) %>%
  ggplot(aes(x = anioocu, y = n)) +
  geom_line() +
  geom_point() +
  labs(title = "Divorcios por año", x = "Año", y = "Cantidad") +
  theme_minimal()

# 5) Top departamentos
divorcios_limpio %>%
  mutate(depocu = as_factor(depocu)) %>%
  count(depocu, sort = TRUE) %>%
  slice_head(n = 10) %>%
  ggplot(aes(x = reorder(depocu, n), y = n)) +
  geom_col() +
  coord_flip() +
  labs(title = "Top 10 departamentos (ocurrencia)", x = "Departamento", y = "Cantidad") +
  theme_minimal()
```

# CLUSTERING

```{r}
# --- F) CLUSTERING (K-means) ---

df_cluster <- divorcios_limpio %>%
  select(edadhom, edadmuj) %>%
  na.omit()

X_scaled <- scale(df_cluster)

set.seed(123)
wss <- sapply(1:8, function(k) {
  kmeans(X_scaled, centers = k, nstart = 25)$tot.withinss
})

plot(1:8, wss, type = "b",
     xlab = "Number of clusters (k)",
     ylab = "Within-cluster sum of squares",
     main = "Elbow method for optimal k")

set.seed(123)
km_model <- kmeans(X_scaled, centers = 4, nstart = 25)

df_cluster$cluster <- factor(km_model$cluster)

cluster_summary <- df_cluster %>%
  group_by(cluster) %>%
  summarise(
    n_divorcios = n(),
    edad_hombre_promedio = mean(edadhom),
    edad_mujer_promedio = mean(edadmuj),
    edad_hombre_sd = sd(edadhom),
    edad_mujer_sd = sd(edadmuj),
    .groups = "drop"
  ) %>%
  arrange(edad_hombre_promedio)

kable(cluster_summary, digits = 1, 
      caption = "Características de cada cluster (perfiles de edad)")

ggplot(df_cluster, aes(x = edadhom, y = edadmuj, color = cluster)) +
  geom_point(alpha = 0.3, size = 1) +
  labs(title = "Clusters de divorcios según edad de la pareja",
       x = "Edad del hombre",
       y = "Edad de la mujer",
       color = "Cluster") +
  theme_minimal() +
  theme(legend.position = "right")

divorcios_con_cluster <- divorcios_limpio %>%
  select(edadhom, edadmuj, depocu, pueblo_hom, pueblo_muj, eschom, escmuj, anioocu) %>%
  na.omit()

divorcios_con_cluster$cluster <- df_cluster$cluster

### ANALISIS DE CLUSTERS

top_departamentos <- divorcios_con_cluster %>%
  mutate(depocu = as_factor(depocu)) %>%
  count(cluster, depocu, sort = TRUE) %>%
  group_by(cluster) %>%
  slice_head(n = 3) %>%
  ungroup()

kable(top_departamentos, caption = "Top 3 departamentos por cluster")

top_etnia_hom <- divorcios_con_cluster %>%
  count(cluster, pueblo_hom, sort = TRUE) %>%
  group_by(cluster) %>%
  slice_head(n = 3) %>%
  ungroup()

kable(top_etnia_hom, caption = "Top 3 etnias (hombre) por cluster")

top_etnia_muj <- divorcios_con_cluster %>%
  count(cluster, pueblo_muj, sort = TRUE) %>%
  group_by(cluster) %>%
  slice_head(n = 3) %>%
  ungroup()

kable(top_etnia_muj, caption = "Top 3 etnias (mujer) por cluster")

top_educ_hom <- divorcios_con_cluster %>%
  mutate(eschom = as_factor(eschom)) %>%
  count(cluster, eschom, sort = TRUE) %>%
  group_by(cluster) %>%
  slice_head(n = 3) %>%
  ungroup()

kable(top_educ_hom, caption = "Top 3 niveles educativos (hombre) por cluster")

top_educ_muj <- divorcios_con_cluster %>%
  mutate(eschom = as_factor(escmuj)) %>%
  count(cluster, escmuj, sort = TRUE) %>%
  group_by(cluster) %>%
  slice_head(n = 3) %>%
  ungroup()

kable(top_educ_muj, caption = "Top 3 niveles educativos (mujer) por cluster")
```
## Interpretación de los Clusters

### Perfiles Identificados

El análisis de k-means (k=4) identificó cuatro perfiles de edad distintos en las parejas divorciadas:

**Cluster 4 - Parejas Jóvenes** (n=11,954, 36% del total):
- Edad promedio: Hombre 27.3 años, Mujer 24.6 años
- Educación predominante: Diversificado (42%), seguido de Básico (21%)
- Perfil: Parejas que se casaron jóvenes, con educación secundaria/diversificado

**Cluster 1 - Parejas de Edad Media** (n=12,215, 37% del total):
- Edad promedio: Hombre 34.6 años, Mujer 31.9 años
- Educación predominante: Diversificado (39%), con presencia notable de Universitarios (13%)
- Perfil: El grupo más numeroso, con mayor nivel educativo promedio

**Cluster 3 - Parejas Maduras** (n=6,457, 20% del total):
- Edad promedio: Hombre 44.1 años, Mujer 40.3 años
- Educación predominante: Diversificado (28%), Primaria (18%), Universitario (15%)
- Perfil: Parejas con matrimonios más largos antes del divorcio

**Cluster 2 - Parejas Mayores** (n=2,342, 7% del total):
- Edad promedio: Hombre 58.3 años, Mujer 52.4 años
- Educación predominante: Primaria (25%), Diversificado (21%), Ninguno (20%)
- Perfil: Divorcios tardíos, menor nivel educativo que grupos más jóvenes

### Hallazgos Principales

1. **La edad es el único factor diferenciador**: Los clusters se separan claramente por edad de la pareja, mientras que variables geográficas y étnicas muestran distribuciones similares entre todos los grupos.

2. **Patrones geográficos consistentes**: Guatemala, Quetzaltenango y San Marcos concentran la mayoría de divorcios en todos los grupos de edad, reflejando la distribución poblacional del país.

3. **Composición étnica homogénea**: La población Ladino/Mestizo representa aproximadamente 70-75% en todos los clusters, con presencia maya más notable en el Cluster 4 (parejas jóvenes: 18%).

4. **Relación edad-educación**: Se observa que los clusters más jóvenes (1 y 4) tienen mayor proporción de educación Diversificado y Universitario, mientras que el Cluster 2 (parejas mayores) muestra mayor proporción de Primaria y Ninguno, reflejando cambios generacionales en acceso educativo.

5. **Distribución por etapa**: Aproximadamente 73% de los divorcios ocurren en parejas menores de 45 años (Clusters 1 y 4), sugiriendo que los divorcios son más frecuentes en etapas tempranas del matrimonio.